【裁判字號】    97,訴,962
【裁判日期】    980122
【裁判案由】    確認買賣關係不存在
【裁判全文】
臺灣臺南地方法院民事判決               97年度訴字第962號
原      告  台新國際商業銀行股份有限公司
法定代理人  丙○○
訴訟代理人  乙○○
被      告  甲○○
                        樓之1.
被      告  丁○○
上列當事人間確認買賣關係不存在事件，本院於民國98年1月13
日言詞辯論終結，判決如下：
    主  文
確認被告甲○○與被告丁○○間就座落臺南市○○區○○段90地
號，面積6319平方公尺、權利範圍30000分之98，及其上建物435
0建號，即門牌為臺南市安平區○○○街677號5樓之17，權利範圍
全部之買賣關係不存在。
被告丁○○就前項不動產，於94年11月22日以買賣為原因向臺南
市臺南地政事務所辦理之所有權移轉登記應予塗銷。
訴訟費用新臺幣壹萬壹仟柒佰玖拾壹元由被告負擔。
    理  由
一、本件被告甲○○受合法通知，未於言詞辯論期日到場，核無
    民事訴訟法第386條列各款情形，應依原告之聲請，由其一
    造辯論而為判決。
二、原告起訴略以：
(一)、緣被告甲○○於民國（下同）93年9月22日簽立車輛動產抵
    押契約書並供擔保新車福特（型式0000000 ESCAPE2.3休旅
    車、車牌號碼0379-KB）向原告借款新臺幣（下同）73萬元
    ，惟前開擔保車輛因被告甲○○向訴外人隆誠當鋪借款後無
    力清償而流當，另本案係借款亦自94年12月19日起即未依約
    繳付本息，嗣經原告向鈞院聲請民事本票裁定，迄今尚積欠
    本金469060元，及自95年11月20日起至清償日止，按年息百
    分之10計算之利息迄未清償，合先敘明。
(二)、茲因原告為促請被告甲○○處理前開債務，遂調閱渠等之財
    產資料，豈料被告甲○○竟於94年10月13日與被告丁○○通
    謀就被告甲○○所有座落臺南市○○區○○段90地號，面積
    6319平方公尺、權利範圍30000分之98，及其上建物4350建
    號，即門牌為臺南市安平區○○○街677號5樓之17，為虛偽
    之買賣契約，並於94年11月22日以買賣為原因移轉登記予被
    告丁○○所有，以逃避原告之追索。
(三)、鑑於上開不動產係被告甲○○僅有之財產，原告為督促被告
    甲○○履行債務，實有確認買賣關係不存在之訴訟利益，故
    原告主張被告甲○○係為逃避原告催索而與被告丁○○為通
    謀虛偽意思表示訂立系爭買賣契約，依民法第87條第一項前
    段之規定，其買賣契約無效，買賣關係自始不存在。
(四)、次按「確認法律關係不成立之訴，原告如僅否認被告於訴訟
    前所主張法律關係成立原因之事實，以求法律關係不成立之
    確認，應由被告說法律關係成立原因之事實，負舉證之責」
    （最高法院20年上字第709號判例參照）。據此，被告等應
    就其買賣關係之成立負立證之責等語。
(五)、並聲明：
１、確認被告甲○○與被告丁○○間就座落臺南市○○區○○段
    90地號，面積6319平方公尺、權利範圍30000分之98，及其
    上建物4350建號，即門牌為臺南市安平區○○○街677號5樓
    之17權利範圍全部之買賣關係不存在。
２、被告丁○○就前項不動產，於94年11月22日以買賣為原因向
    臺南市臺南地政事務所辦理之所有權移轉登記應予塗銷。
三、被告丁○○則略以：
(一)、伊與被告甲○○間確有買賣關係存在，因被告甲○○欠伊
    150 萬元，而以300萬元向被告甲○○購買，另150萬元用來
    清償房貸，伊向甲○○購買時，房貸尚欠230萬元，現房貸
    仍由伊繼續繳納等語，資為抗辯。
(二)、並聲明：駁回原告之訴。
四、得心證的理由：
(一)、按「確認法律關係不存在之訴，如原告僅否認被告於訴訟前
    所主張法律關係成立原因之事實，以求法律關係不成立之確
    認，應由被告就法律關係存在或法律關係成立原因之事實，
    負舉證之責」、「確認法律關係成立或不成立之訴，如有即
    受確認判決之法律上利益，縱其所求確認者為他人間之法律
    關係，亦非不得提起」（最高法院20年度上字第709號、32
    年上字第3165號判例可參）。揆諸前揭判例要旨所示，本件
    被告間之移轉所有權行為影響原告受償之權益，原告提起本
    件訴訟，應無不符，並應由被告就渠等間確實有買賣行為之
    存在為證明，合先敘明。
(二)、按「稱買賣者，謂當事人約定一方移轉財產權於他方，他方
    支付價金之契約。當事人就標的物及其價金互相同意時，買
    賣契約即為成立」，民法第345條定有明文。經查：
１、被告丁○○主張被告二人對系爭土地及建物確有買賣關係存
    在，價金為300萬元，150萬元欠款，150萬元房貸（見本院
    97年7月31日筆錄），然經本院依職權調閱系爭土地及建物
    之買賣所有權移轉登記資料顯示，被告二人間之買賣價額總
    計為0000000元（土地部分：519147元；建物部分：658200
    元），此有臺南市臺南地政事務所97年7月17日臺南地所登
    字第0970006660號函在卷可按，與被告丁○○所述價金300
    萬元已有不符。（移轉登記之買賣價金為0000000元，抵押
    貸款如下述為0000000元，已達0000000元）。
２、又被告丁○○向被告甲○○購買系爭土地及建物當時（94年
    10月13日），被告甲○○之房貸尚有230萬元，亦據被告丁
    ○○陳述在卷（見本院97年7月31日筆錄），核與花旗銀行
    安南分行97年11月4日（97）花旗（台灣）銀安營字第165號
    函載被告甲○○94年10月份之欠款0000000元及472228元，
    合計0000000元之情相符，惟被告甲○○僅就花旗貸款部分
    尚欠0000000元，又欠被告丁○○所稱之150萬元，兩者合計
    達0000000元，與被告丁○○所稱之300萬元，差距又達八十
    幾萬元，被告丁○○所稱被告甲○○欠款一節，數據顯有不
    合，被告丁○○所述不足採信。
３、又證人莊月霞（即被告丁○○之母）到庭證述「我跟被告甲
    ○○是以前從事夜間餐飲業的朋友，之前借錢的事情已經很
    久了，我忘記詳細情形為何，當時我前前後後約借給他壹佰
    多萬，被告甲○○有錢時也會多多少少還給我，但是我的錢
    都交給我女兒處理，被告甲○○要跟我借錢，我會叫他找我
    女兒，都由我女兒幫我處理，實際上我的錢都交給我女兒，
    借錢都是我女兒直接跟他處理，所以算我女兒借給被告甲○
    ○的。94年時我叫我女兒跟被告甲○○聯絡處理借款，處理
    的細節我不清楚」等語（見本院97年8月26日筆錄），被告
    丁○○則陳稱「於是我跟我媽媽一起把錢借給被告甲○○」
    、「我會借給甲○○這筆錢是因為甲○○是我媽媽的好朋友
    」等語（見同上筆錄），則依被告薛婉及其母莊月霞之證述
    ，顯然先借錢予被告甲○○係證人莊月霞（當時我前前後後
    約借給他壹佰多萬；被告甲○○要跟我借錢，我會叫他找我
    女兒，都由我女兒幫我處理，實際上我的錢都交給我女兒，
    借錢都是我女兒直接跟他處理），否則被告甲○○何需（有
    錢時也會多多少少還給我），況且證人莊月霞證稱：「94年
    時我叫我女兒跟被告甲○○聯絡處理借款，處理的細節我不
    清楚」，則被告二人間是否確有借貸關係存在，及被告丁○
    ○對被告甲○○是否有債權關係存在，均有疑義，被告丁○
    ○亦未提出其他積極證據證明，是被告丁○○所述，自不足
    採信。
４、又當事人主張有利於己之事實者，就其事實有舉證之責任，
    民事訴訟法第277條前段亦有明文。被告二人並無確實證據
    足以證明確有借貸關係存在，已如前述，復未據被告丁○○
    提出其他積極證據，足以證明與被告甲○○間確有借貸關係
    存在，是被告丁○○主張與被告甲○○間確有借貸關係存在
    一節，自不足採信。況且繳納花旗銀行欠款均係以被告甲○
    ○之個人帳戶自動扣繳，且並非均如期繳納，此亦有花旗銀
    行97年12月18日（97）台消企5595號函在卷可憑，雖被告丁
    ○○陳稱系爭欠款由伊繳納，然由上開繳交欠款紀錄顯現出
    並非期期如期繳納，如被告丁○○陳稱由伊負責繳欠款，當
    不至於履經花旗銀行催討及聯絡不到人之情，是被告丁○○
    所辯，不足採信。
５、綜上述，原告主張被告二人所述買賣情節，顯屬被告二人所
    虛構，應可採信。
(三)、按表意人與相對人通謀而為虛偽意思表示者，其意思表示無
    效，民法第87條第1項前段定有明文。被告甲○○與被告丁
    ○○間就系爭不動產以買賣為原因所為之所有權移轉登記既
    屬通謀虛偽意思表示而為無效，則原告請求確認被告間就系
    爭不動產所為之買賣關係不存在，自屬有據。又原告為被告
    甲○○之債權人，亦據原告提出本院95年度票字第892號裁
    定及確定證明書影本各乙件為證，是原告本於被告甲○○之
    債權人，請求被告丁○○塗銷系爭不動產之所有權移轉登記
    ，自屬有據，應予准許。至於被告丁○○塗銷系爭不動產所
    有權移轉登記之法律效果，當然回復為被告甲○○所有，故
    無聲明併為請求之必要，於此敘明。
(四)、本件訴訟費用額確定為裁判費11791元，並由被告二人負擔
    ，爰確定如主文第3項所示。
五、結論：原告之訴為有理由，依民事訴訟法第385條第1項前段
    、第78條、第85條第1項前段、第87條第1項，判決如主文。
中    華    民    國    98    年    1     月    22    日
                  民事第一庭    法  官  曾鴻銘
以上正本證明與原本無異。
如對本判決上訴，須於判決送達後20日內向本院提出上訴狀。
中    華    民    國    98    年     1    月    22    日
                              書 記 官  盧昱蓁


司法院資訊處製作；財團法人民間司法改革基金會備份。
